臺灣高等法院民事判決　　　　　　　　　　　　　　　　九十三年度家上字第四號
　　上　訴　人　乙○○
　　訴訟代理人　陳河泉律師
　　被　上訴人　甲○○
右當事人間履行同居事件，上訴人對於中華民國九十二年十二月五日第一審判決提起
上訴，本院於九十三年四月二十七日言詞辯論終結，判決如下：
    主      文
原判決廢棄。
被上訴人應與上訴人同居。
第一、二審訴訟費用由被上訴人負擔。
    事      實
甲、上訴人方面：
壹、聲明：
一、原判決廢棄。
二、請求判准被上訴人應與上訴人履行同居。
貳、陳述：除與原判決記載相同者外，補稱略以：
一、上訴人提起本件訴訟目的係請求被上訴人偕同子女返家，絕非為將來離婚目的。
、證據：除援用第一審所提證據外，補提鴻淇國貿有限公司設立登記表影本一件為
　　證，並聲請調取臺灣桃園地方法院八十八年婚字第三三四號、九十年家護字第二
    ０七號案卷。
乙、被上訴人方面：
壹、聲明：上訴駁回。
貳、陳述：除與原判決記載相同者外，補稱略以：
一、雙方已無感情基楚，若強令雙方共同居住同一屋簷下，對雙方及子女皆非益事。
、證據：援用第一審所提證據。並聲請訊問證人姚璠（文山國小訓導主任）。
    理    由
一、上訴人起訴主張：兩造於民國八十年三月二十六日結婚，育有長子張志、長女
    陳怡均、次子陳健佑。婚後除曾因上訴人工作因素（派遣至馬來西亞工作），兩
    造曾於馬來西亞共同生活外，民國八十六年間，為子女教育，被上訴人即先攜子
    上訴人於八十八年十二月二日無故攜三名子女及衣物、家中器物等（包括電視機
    、洗衣機、冰箱、微波爐、音響等物）離家他住，並數易居住處所，致上訴人無
    法查得行蹤，被上訴人拒絕與上訴人履行同居生活，甚至於上訴人母親往生，連
    「做七」、「出殯」亦拒不帶同子女回家祭拜，被上訴人並無不能履行同居之正
    當理由，爰依民法第一千零一條規定，請求判命被上訴人應與上訴人同居。
    被上訴人對兩造係夫妻，育有子女三人，現婚姻關係仍存續中，及其於八十八年
    十二月二日攜子女離去兩造居住之桃園市○○街二號五樓之三，現仍未與上訴人
    同居等情不爭執。惟辯以兩造於八十七年十月十九日起即因上訴人習慣性暴力行
    為而簽下分居協議書，此協議書期間雖暫訂至八十九年四月二十日，但兩造於八
    十八年起互提訴訟多起，夫妻雙方間之信任感早已消失怠盡。上訴人習慣性暴力
    行為雖僅有八十八年二月五日之傷害經判決確定，但可檢據者尚有八十七年十二
    月十八日及八十八年八月三十一日，及因被上訴人心軟未申請證明及精神上多次
    不定時之傷害。被上訴人原念在夫妻情感而予上訴人多次改過自新之機會，直至
    八十八年十二月對上訴人絕望始選擇離開，豈知上訴人卻解釋為被上訴人非因傷
    害事由而離開。又被上訴人攜子離去後，上訴人對三名子女之教育費及生活費用
    均不聞不問，僅於訴訟期間之九十二年一月十二日收到上訴人匯款七萬元，故意
    製造對其有利之證據。上訴人對被上訴人之暴力行為已嚴重影響子女身心發展，
    甚至排斥與上訴人相處，被上訴人自有不能與上訴人同居之正理由等語。
   （原審為上訴人敗訴之判決，上訴人提起上訴。）
二、本件兩造於八十年三月二十六日結婚，育有子女三人，現婚姻關係仍存續中，被
    上訴人於八十八年十二月二日攜子女三人離去兩造共同居住之桃園市○○街二號
    五樓之三，現仍未與上訴人共同居住等情，有上訴人提出之
    兩造所不爭執，堪認為真正。
三、上訴人主張依民法第一千零一條規定，訴請被上訴人與之同居。被上訴人則抗辯
    ，其有不能同居之正當理由等語。經查：
(一)、按夫妻互負同居之義務。但有不能同居之正當理由者，不在此限，民法第一千零
    一條定有明文。
(二)、茲審酌被上訴人抗辯其有不能同居之正當理由是否有理由：
１、被上訴人抗辯上訴人有習慣性暴力，並謂可檢據者即有八十七年十二月十八日、
    八十八年二月五日及八十八年八月三十一日，另有因被上訴人心軟未申請證明及
    精神上多次不定時之傷害云云。
、被上訴人抗辯其於八十七年十二月十八日遭上訴人傷害之情，雖經檢察官提起公
    訴（八十八年度偵字第三八五五號），惟經法院調查後認無從證明上訴人有該傷
    害事實，有本院八十八年八月十九日所為八十八年度上易字第三一八五號刑事判
    決可按（見原審卷第三五頁）。
、被上訴人抗辯上訴人於八十八年二月五日遭上訴人毆打致左額瘀傷之情，有診斷
    證明書及本院上開刑事判決可稽（見原審卷第三八頁、第三四頁），且為上訴人
    所不爭執，堪認為真正。又依被上訴人另案提起之離婚之訴（原法院八十八年度
    婚字第三三四號）八十八年五月二十九日起訴狀所載「八十八年二月五日，被告
    （本件上訴人乙○○）大聲斥責長子，因另兩名子女正在睡覺，原告（甲○○）
    遂請其小聲點，被告不悅竟掄拳朝原告頭部揮擊，致原告左額瘀傷，」（見該卷
    第六頁）觀之，此次係因教養小孩問題而起。
、被上訴人提出之處理家庭暴力案件調查紀錄表影本雖記載八十八年八月三十日二
    十一時，在上開兩造住所，上訴人以右手拳頭打被上訴人右肩膀等情（見原審卷
    第四０頁），惟被上訴人於該紀錄表亦稱當日伊未受傷。其聲請核發保護令事件
    （原法院九十年度家護字第二０七號、本院九十年度家護抗字第二二四號、最高
    法院九十一年度台抗字第一一八號）亦認無從證明上訴人於八十八年八月三十日
    有對被上訴人實施身體上不法侵害暴力行為之情（見原審卷第九七頁）。另依原
    法院八十九年九月二十日八十九年度簡上字第三八號刑事判決記載：公訴人以甲
    ○○於八十八年八月三十日，因子女管教問題與乙○○發生爭執，以手抓乙○○
    之手臂致乙○○右前臂皮下瘀血、擦傷等傷害之情無從證明為由，判決甲○○無
    罪，有該判決可稽（見原審卷第九二頁）。是亦僅足認兩造於八十八年八月三十
    日因教養子女事起爭執。
、證人張志於原審九十二年八月一日證述因為爸爸打過媽媽太多次了，伊等會害
    怕，所以媽媽帶伊等到外面租房子住等語。證人陳怡均、陳健佑於原審九十二年
    九月十二日證述爸爸常打媽媽，媽媽身上會有很多傷，看過四、五次等語（見原
    審卷第一二四、一五三頁）。
    惟查張志係七十九年一月生，陳怡均係八十一年一月生，陳健佑係八十二年九
    月生（有
    約為十歲，陳怡均約為八歲、陳健佑約為六歲，其等於原審作證時，已相隔約
    四年，其等能否清晰記憶其離家前之事物，即不無疑異？是尚無從以證人張志
    、陳怡均、陳健佑之證言認上訴人有經常毆打被上訴人之情。
２、被上訴人前依民法第一千零五十二條第一項第三款、及同條第二項規定訴請裁判
    離婚，經本院八十九年七月十七日八十九年度家上字第一四五號、最高法院九十
    一年八月一日九十一年度台上字第一五０九號判決駁回被上訴人之訴確定，有原
    審卷附前開判決正本可稽。
３、被上訴人聲請核發通常保護令事件，經本院九十年十二月三十一日九十年度家護
    字第二二四號裁定以；上訴人曾於八十九年五、六月間至被上訴人工作地點找其
    上司談話，並經常打電話至被上訴人娘家騷擾，復對其鄰居稱被上訴人係在不正
    當之場所上班等情，已據證人黃萬濤及張安青證明屬實，堪認乙○○確已對甲○
    ○實施精神上之不法侵害行為，且有繼續之可能，而准予核發「乙○○不得直接
    或間接對於甲○○為騷擾行為。乙○○應遠離甲○○之住所、工作地點一百公尺
    。本保謢令之有效期間為六個月。」，有本院上開裁定、最高法院九十一年度三
    月十四日九十一年度台抗字第一一八號裁定可稽（見原審卷第九五至九八頁）。
    上訴人稱其於保護令期間均無違反保護令之行為。被上訴人亦稱「（問：保護令
    期間乙○○有無騷擾行為？）有打電話到我公司找我的主管說兩造在訴訟，說我
    不能將小孩的健保轉走或發簡詢到我的手機。」、「（問：有無到你住處或辦公
    室找你？）有看到車子，沒有看到人。」等情（見本院卷第五四頁），被上訴人
    復未提出具體事證可證上訴人有違反保護令之行為，是上訴人稱其並無違反保護
    令行為乙節尚堪採信。
４、綜上所述，八十八年二月五日，兩造因管教小孩問題起衝突，上訴人因而而毆打
    被上訴人致受有左額瘀傷之傷害；被上訴人對上訴人提出傷害告訴，經本院八十
    八年八月十九日八十八年度上易字第三一八五號判決處上訴人拘復五十日（參見
    原審卷第三四頁）。八十八年八月三十日，兩造復因小孩管教事起爭執。（上訴
    人對被上訴人提出傷害告訴，原法院桃園簡易庭以八十八年十月二十九日簡易判
    決對甲○○科刑，嗣經原法院八十九年九月二十日八十九年度簡上字第三八號判
    決甲○○無罪在案，參見原審卷第九二頁）。被上訴人於八十八年十二月二日偕
    子女三人離去兩造住所。嗣被上訴人以民法第一千零五十二條第一項第三款、及
    同條第二項規定訴請裁判離婚，經本院八十九年七月十七日八十九年度家上字第
    一四五號、最高法院九十一年八月一日九十一年度台上字第一五０九號判決駁回
    被上訴人之訴確定。被上訴人另聲請核發保護令，經本院九十年十二月三十一日
    九十年度家護字第二二四號裁定核發上開內容之保護令，茲保護令期滿，上訴人
    並無違反保護令之情事。被上訴人於八十八年十二月二日離去兩造住所迄今已逾
    四年，其間上訴人雖於八十九年五、六月間至被上訴人工作地點找被上訴人上司
    談話，並經常打電話至甲○○娘家騷擾，惟依證人黃萬濤於被上訴人聲請保護令
    事件證稱「當時陳先生很理性，且待不到五分鐘」等語，另證人張安青（即甲○
    ○之父）於該事件亦稱「最近半年沒有打電話等語」，有本院九十年度家護抗字
    第二二四號裁定可稽（見原審卷第九七頁）。是尚難認上訴人有對被上訴人施以
    不堪同居之行為，致被上訴人得主張其有不能同居之正當理由。
(三)、被上訴人另抗辯攜子離去後，上訴人對三名子女之教育費及生活費用均不聞不問
    ，僅於訴訟期間之九十二年一月十二日收到上訴人匯款七萬元，故意製造對其有
    利之證據云云。
    查被上訴人上述抗辯縱屬實，亦僅為上訴人是否未盡對子女之教養義務，被上訴
    人尚不得資為被上訴人不與上訴人履行同居義務之正當理由。況被上訴人於八十
    八年十二月偕同子女離去，並未主動告知上訴人其等下落（此為被上訴人所不爭
    執），則上訴人又如何主動分擔子女之教育、生活費？
(四)、被上訴人另謂上訴人對被上訴人之暴力行為已嚴重影響子女身心發展，甚至排斥
    與上訴人相處云云。
    查被上訴人所舉證人簡志紅（陳怡均、陳健佑安親班老師）於原審固證述陳怡均
    父親（即上訴人乙○○）至安親班看陳怡均時，陳怡均顯現不願意之情，及陳怡
    均曾謂伊父（乙○○）經常打伊母（甲○○）等語（見原審卷第一二二頁）。惟
    查陳怡均偕母離家時，年僅約八歲，其記憶是否清晰，尚有疑義，已如前述。且
    本件上訴人除於八十八年二月五日因小孩管教事與被上訴人衝突而毆打被上訴人
    ，及八十八年八月三十日，兩造復因子女管教問題發生爭執外，被上訴人未能舉
    證證明上訴人對其有不法舉止，而陳怡均隨被上訴人離家後，未與上訴人相處，
    或因而對上訴人感陌生而不欲與之見面。是亦無從以證人簡志紅證言認上訴人對
    被上訴人施以暴力行為，被上訴人因而得拒絕與上訴人同居。
(五)、被上訴人未能證明客觀上其有不能與上訴人同居之正當理由，是縱被上訴人主觀
    不欲與上訴人繼續共同生活，其亦不得免除民法第一千零一條所定夫妻同居義務
    。
四、綜上所述，上訴人主張為可採，被上訴人抗辯為無可取。從而，上訴人本於民法
    第一千零一條本文規定，請求被上訴人應與上訴人同居為有理由，應予准許。
    原審為上訴人敗訴之判決，尚有未洽。上訴意旨指摘原判決不當，求予廢棄改判
    ，為有理由。爰由本院予以廢棄改判，如主文第二項所示。
五、本件事證已明，兩造其餘攻擊防禦方法，經核與本判決之結果不生影響。被上訴
    人聲請傳訊證人姚璠（文山國小訓導主任），本院認無必要，併予敘明。
六、據上論結，本件上訴為有理由，依民事訴訟法第四百五十條、第七十八條，判決
    如主文。
中　　　華　　　民　　　國　　九十三　　年　　　五　　　月　　十一    　日
　　　　　　　　　　　　　　　　民事第十庭
　　　　　　　　　　　　　　　　　　審判長法　官　吳  景  源
　　　　　　　　　　　　　　　　　　　　　法　官　連  正  義
                                          法　官　滕  允  潔
右正本係照原本作成。
如不服本判決，應於收受送達後二十日內向本院提出上訴書狀，其未表明上訴理由者
，應於提出上訴後二十日內向本院補提理由書狀（均須按他造當事人之人數附繕本）
上訴時應提出委任律師或具有律師資格之人之委任狀；委任有律師資格者，另應附具
律師及格證書及釋明委任人與受任人有民事訴訟法第四百六十六條之一第一項但書或
第二項（詳附註）所定關係之釋明文書影本。
中　　　華　　　民　　　國　　九十三　　年　　　五　　　月　　 十一 　　日
　　　　　　　　　　　　　　　　　　　　　書記官　黃  麗  玲
附註：
民事訴訟法第四百六十六條之一（第一項、第二項）：
對於第二審判決上訴，上訴人應委任律師為訴訟代理人。但上訴人或其法定代理人具
有律師資格者，不在此限。
上訴人之配偶、三親等內之血親、二親等內之姻親，或上訴人為法人、中央或地方機
關時，其所屬專任人員具有律師資格並經法院認為適當者，亦得為第三審訴訟代理人
。
